【裁判字號】    88,簡上,395
【裁判日期】    890120
【裁判案由】    給付損害金
【裁判全文】
臺灣高雄地方法院民事判決  八十八年度簡上字第三九五號
    上  訴  人  甲○○
    被  上訴人  財政部國有財產局台灣南區辦事處
                              .
    法定代理人  王禮賢      住.
    訴訟代理人  王靜華      住.
                吳宗明      住.
右當事人間請求給付損害金事件，上訴人對於中華民國八十八年八月十九日本院岡山
簡易庭八十八年度岡簡字第二四七號第一審判決提起上訴，本院判決如左：
    主  文
原判決命上訴人給付超過新台幣柒萬壹仟陸佰玖拾元部分，及訴訟費用之裁判均廢棄
。
右開廢棄部分，被上訴人在第一審簡易之訴駁回。
其餘上訴駁回。
第一、二審訴訟費用由被上訴人負擔五分之二，餘由上訴人負擔。
    事  實
甲、上訴人方面：
一、聲明：
(一)原判決廢棄。
(二)被上訴人在第一審簡易之訴駁回
(三)第二審訴訟費用由被上訴人負擔。
二、陳述：除與原審判決書所載者相同茲予引用外，補稱：
(一)坐落高雄縣岡山鎮○○段二一八地號土地  (下稱系爭土地)，原由訴外人空軍總
    司令部代管，而上訴人之父李九屎自民國三十九年間即起承租系爭土地，迄於四
    十七年五月八日始由被上訴人囑託地政機關以新登錄為原因辦理登記，仍由訴外
    人空軍總司令部代管，上訴人之父李九屎仍在系爭土地繼續承租耕作，且依法繳
    納租金，未曾中斷，惟因系爭土地之管理機關變更，直至六十三年間上訴人向管
    理機關提出承租系爭土地之申請遭拒，始未再繳納租金，惟上訴人仍願向現管理
    機關即被上訴人承租系爭土地及分期繳納積欠之租金，何來無權占有之說。
(二)上訴人之父李九屎於承租系爭土地時，即於承租範圍內加以修繕、整理，並設置
    鐵門迄今，而非上訴人為管制他人進出而主動設置，而上訴人在父李九屎原承租
    之土地範圍內僅於其上種植果樹及建造祖先墳墓數處，且其內並無任何有財產價
    值之物品置於系爭土地內，何需加裝門鎖。
三、證據：援用原審之立證方法，另提出申請書一件為證。
乙、被上訴人方面：
一、聲明：
(一)上訴駁回。
(二)第二審訴訟費用由上訴人負擔。
二、陳述：除與原審判決書所載者相同茲予引用外，補稱：兩造間就系爭土地並無租
    賃關係存在，故上訴人無任何權源占用系爭土地，被上訴人且不同意上訴人提出
    之分期付款繳納損害金之條件，且依國有土地租賃之相關規定，亦無法將系爭土
    地出租予上訴人。
三、援用原審之立證方法，另提出地價證明書二紙為證，及請求囑託地政測量上訴人
    占用系爭土地之位置及面積。
    理  由
一、本件被上訴人起訴主張：坐落高雄縣岡山鎮○○段二一八號土地  (即系爭土地)
    為國有土地，被上訴人為管理機關，惟上訴人自八十二年五月間起至八十七年十
    月間止無權占有系爭土地面積七０八平方公尺，獲有相當於租金之不當得利，爰
    依據民法第一百七十九條之規定訴請上訴人應給付相當於不當得利之租金新台幣
    (  下同)十萬零一百十二元及自八十八年三月二十四日起至清償日止，按週年利
    率百分之五計算之利息等語。
二、上訴人則以：系爭土地原由訴外人空軍總司令部代管，上訴人之父李九屎自三十
    九年間起承租系爭土地，被上訴人於四十七年五月八日以新登錄為原因辦理登記
    ，仍由訴外人空軍總司令部代管，惟上訴人之父李九屎仍在系爭土地繼續承租耕
    作，上訴人之父李九屎均依法繳納租金，未曾中斷，嗣後因系爭土地之管理機關
    變更，直至六十三年間上訴人向管理機關提出承租之申請遭拒，始未再繳納租金
    ，惟上訴人仍願向現管理機關即被上訴人承租系爭土地，及願分期繳納積欠之租
    金，何來無權占有之說。又上訴人之父李九屎承租系爭土地時，即於承租範圍內
    加以修繕、整理，並設置鐵門迄今，非上訴人管制他人進出而主動設置，而上訴
    人在其父李九屎承租土地範圍內，僅有種植果樹及數處祖先墳墓，且無任何有財
    產價值之物品置於系爭土地內等語，資為抗辯。
三、經查：系爭土地於四十五年三月十七日登記為中華民國所有，管理機關為訴外人
    空軍總司令部，嗣於八十五年三月二日變更管理者為被上訴人，此有土地登記簿
    謄本一件為證，堪信為真實。而被上訴人主張上訴人自八十二年五月間起至八十
    七年十月間止，無權占用系爭土地之事實，惟為上訴人所否認，並以前開情詞置
    辯，茲將本院之判斷意見說明如下：
(一)上訴人主張其父李九屎自三十九年間起承租系爭土地，並依約繳納租金，迄至六
    十三年間上訴人向管理機關提出承租之申請遭拒，迄今均未繳納租金等情，雖為
    被上訴人所不否認，惟未據上訴人提出任何證據為證，自難信為真實，退步言之
    ，縱認上訴人主張其之父李九屎曾於六十三年以前承租系爭土地並依約繳納租金
    之事實為可取，惟上訴人既自承自六十三年間起，向管理機關申請承租系爭土地
    遭拒後，即未再繳納租金等情，足認上訴人並未向系爭土地之前管理機關即訴外
    人空軍總司令部或現管理機關即被上訴人訂立任何使用系爭土地之契約，姑不論
    系爭土地之管理者如何自訴外人空軍總司令部變更為被上訴人，被上訴人既無正
    當權源占用系爭土地，則被上訴人主張上訴人自八十二年五月間起至八十七年十
    月間止無權占用系爭土地之事實，堪以認定。
(二)又上訴人自承系爭土地入口處之水泥地面為其所鋪設，原先以木板與外面之道路
    相隔，以防狗隻及逛夜市之人進來，嗣於八十八年七月二日拆除大隊前來拆除後
    ，上訴人仍以將木板置於門口不讓閒雜人進入，並在系爭土地上種植果樹、建造
    祖先墳墓數枚等情，為被上訴人所不爭執，復經證人即被上訴人之兄陳明朗證述
    ：系爭土地上之果樹均為上訴人所種植，除門口處之水泥地面外，其餘通往內部
    之水泥通道及鐵皮屋均為伊所建造等語綦詳，並經本院到場勘驗屬實，此有勘驗
    筆錄一件及照片三幀為證，則上訴人將系爭土地之入口處前已以木板與外界相隔
    ，不讓外人進入，又於拆除大隊拆除後，上訴人仍以木板將入口處圍住，顯見上
    訴人有意將系爭土地據為自己使用之情至明。又經本院囑託高雄縣岡山地政事務
    所測量員實施測量結果，上訴人占用系爭土地之面積共為五０七平方公尺之事實
    ( 亦即如附圖所示高雄縣岡山地政事務所土地複丈成果圖所示Ａ部分面積二十一
    平方公尺、Ｃ部分面積面積八十一平方公尺、Ｄ部分面積六十七平方公尺、Ｅ部
    分面積二二０平方公尺、Ｆ部分面積三十五平方公尺、Ｇ部分面積八十三平方公
    尺)，此有土地複丈成果圖一件在卷足憑，且為兩造所是認，應堪認為真實。
(三)按無法律上之原因而受利益，致他人受損害者，應返還其利益，民法第一百七十
    九條前段定有明文。又依不當得利之法則請求返還不當得利，以無法律上之原因
    而受利益，致他人受有損害為其條件，故其得請求返還之範圍，應以對方所受之
    利益為限，非以請求人所受損害若干為準，無權占有他人土地，可以獲得相當於
    租金之利益為社會通常之觀念，最高法院著有六十一年台上字第一六九五號判例
    可參。被上訴人自八十二年五月間起至八十七年十月間止，並無正當權源使用系
    爭土地，上訴人無權占有系爭土地，而獲有相當於租金之不當得利，被上訴人因
    而受有無法使用收益系爭土地之損害，被上訴人請求被告給付自八十二年五月間
    起至八十七年十月間止相當於租金之不當得利，即屬正當。
(四)至計算相當於土地租金之不當得利金額，按土地法第一百零五條準用同法第九十
    七條第一項之規定，城市地方房屋之租金，以不超過土地及其建築物申報總價額
    年息百分之十為限。又按平均地權條例施行細則第二十一條規定公有土地，以各
    該宗土地之公告地價為申報地價。系爭土地於八十年七月之申報地價為每平方公
    尺四百八十元，於八十三年七月之申報地價為每平方公尺五百元，於八十六年七
    月之申報地價為每平方公尺六百元之事實，有被上訴人提出之地價證明書三紙附
    卷足憑。再另按土地法第一百零五條準用同法第九十七條第一項之所謂年息百分
    之十為限，乃指基地租金之最高限額而言，並非必須依申報價額年息百分之十計
    算之，且尚須斟酌基地之位置，工商繁榮程度、利用基地之經濟價值、所受利益
    等情事，以為決定，最高法院亦著有六十八年台上字第三七一號判例同此見解可
    資參照。經查，系爭土地坐落在高雄縣岡山鎮○○路旁，河華路為寬三十公尺之
    道路，系爭土地鄰近修車廠、攤販及公寓大樓，雖商業不甚發達，惟靠近省道，
    上訴人在系爭土地上種植果樹及建造祖見墳墓數枚之用等情，此有本院勘驗筆錄
    一件在卷可稽。本院審酌系爭土地處於非商業區，及其坐落位置、工商繁榮程度
    及上訴人占用系爭土地之使用情形，認被上訴人主張自八十二年五月間起至八十
    二年六月間依申報地價總價額年息百分之三核定相當於租金之不當得利，及自八
    十二年七月間起至八十七年十月間止依前述申報地價總價額年息百分之五核定相
    當於租金之不當得利為適當。其計算方法如下：
    480元（申報地價）×507平方公尺（面積）×3％（年利率）÷12×2 （82
      年5月至82年6月）＝1217元
    480元（申報地價）×507平方公尺（面積）×5％（年利率）÷12×12（82
      年7月至83年6月）＝12168元
    500元（申報地價）×507平方公尺（面積）×5％（年利率）÷12×36（83
      年7月至86年6月）＝38025元
    600元（申報地價）×507平方公尺（面積）×5％（年利率）÷12×16（86
      年7月至87年10月）＝20280元
    總計：＋++＝71690元
四、綜上所述，被上訴人本於民法第一百七十九條不當得利之法律關係，請求上訴人
    給付七萬一千六百九十元，及自支付命令送達翌日即八十八年三月二十四日起至
    清償日止，按年息百分之五計算之利息，為有理由，應予准許，逾此部分之請求
    ，為無理由，應予駁回。原審就超過上開應准許部分，為上訴人敗訴之判決，自
    有未洽，上訴意旨就此部分指摘原判決不當，求予廢棄改判，為有理由，至於上
    開應准許部分，原審判命上訴人給付，核無違誤，上訴意旨，就此部分，仍執陳
    詞，指摘原判決不當，求予廢棄，為無理由，應駁回其上訴。
五、據上論結，本件上訴為一部有理由，一部無理由，依民事訴訟法第四百三十六條
    之一第三項、第四百五十條、第四百四十九條第一項、第七十九條但書，判決如
    主文。
中      華      民      國    八十九    年      一      月    二十    日
                              臺灣高雄地方法院民事第五庭
~B審判長法官  張桂美
~B法      官  高榮宏
~B法      官  張維君
右為正本係照原本作成。
本判決不得上訴。
中      華      民      國    八十九    年      一      月    二十    日
~B法院書記官  楊銘仁


司法院資訊處製作；財團法人民間司法改革基金會備份。
